臺灣彰化地方法院刑事判決　　　　　　　95年度訴緝字第56號
公　訴　人　臺灣彰化地方法院檢察署檢察官
被　　　告　甲○○
　　　　　　　　　　　號
上列被告因重利等案件，經檢察官提起公訴（94年度偵字第3578
號），本院判決如下：
    主  文
甲○○無罪。
    理  由
一、公訴意旨略以：被告甲○○與陳秋鈞、何在晃（後二人已經
    本院先行審結，並經臺灣高等法院臺中分院以95年度上訴字
    第1388號判決駁回上訴，無罪確定）共同基於常業重利之犯
    意聯絡，自民國91年6 月某日起，先由甲○○以報紙夾報廣
    告之方式，刊登「急用借貸、輕鬆還款、1-5 萬元，免身分
    證、免保人、免留件，00000000 00 號」廣告，趁急迫、輕
    率或無經驗之不特定人需款孔急而前來時，由甲○○連續貸
    予款項，其計息方式為以10天為1 期，每貸與新臺幣（下同
    ）1 萬元，每期利息為2,000 元（換算年利率為720%），且
    於借款時，將本金預先扣除當期利息，並由借款人提供身分
    證影本及簽發借款金額2 倍之本票作為擔保。待放款後，被
    告甲○○即將借款時簽發之本票交由何在晃、陳秋鈞收取本
    息，而何在晃、陳秋鈞則可從向借款人收回之本息中抽佣40
    % ，被告甲○○、何在晃、陳秋鈞即以此方式，而收取與原
    本顯不相當之重利，並以此為業。適有被害人戊○○需款孔
    急，於91年6 月初某日及94年初，以前揭方式，先後向被告
    甲○○借款合計12萬元。迨於94年5 月14日，戊○○已無力
    再償還本息，遂於報警後，與何在晃、陳秋鈞佯約於同日14
    時30分許，在彰化縣北斗鎮○○路375 號之「US咖啡館」內
    繳交利息，始為警當場查獲，並在陳秋鈞身上扣得戊○○簽
    發之票號WG0000000 號、票面金額8 萬元之本票、被告甲○○交予陳秋鈞向戊○○追討借款所用之委託書、債權讓與契
    約書各1 紙，而查悉上情。因認被告甲○○所為，係犯刑法
    第345 條之常業重利罪嫌云云。
二、按犯罪事實應依證據認定之，無證據不得認定其犯罪事實；
    又不能證明被告犯罪者，應諭知無罪之判決，刑事訴訟法第
    154 條第2 項、第301 條第1 項分別定有明文。次按認定不
    利於被告之事實，須依積極證據，苟積極證據不足為不利於
    被告事實之認定時，即應為有利於被告之認定，更不必有何
    有利之證據；又事實之認定，應憑證據，如未能發現相當證
    據，或證據不足以證明，自不能以推測或擬制之方法，以為
    裁判基礎；至刑事訴訟法上所謂認定犯罪事實之積極證據，
    係指適合於被告犯罪事實之認定之積極證據而言，雖不以直
    接證據為限，間接證據亦包括在內；然而無論直接或間接證
    據，其為訴訟上之證明，須於通常一般之人均不致有所懷疑
    ，而得確信其為真實之程度者，始得據為有罪之認定，倘其
    證明尚未達到此一程度，而有合理之懷疑存在時，致使無從
    形成有罪之確信，根據「罪證有疑，利於被告」之證據法則
    ，即不得遽為不利被告之認定（最高法院30年上字第816 號
    、29年上字第3105號、40年台上字第86號及76年臺上字第49
    86號判例意旨參照）；且刑事訴訟法第161 條第1 項規定：
    檢察官就被告犯罪事實，應負舉證責任，並指出證明之方法
    。因此，檢察官對於起訴之犯罪事實，應負提出證據及說服
    之實質舉證責任。倘其所提出之證據，不足為被告有罪之積
    極證明，或其指出證明之方法，無從說服法院以形成被告有
    罪之心證，基於無罪推定之原則，自應為被告無罪判決之諭
    知（最高法院92年度臺上字第128 號判例參照）。
三、本件公訴人認被告甲○○涉有上開常業重利罪嫌，無非係以
    ：(1)證人即被害人戊○○之證述、(2)夾報廣告1 紙、(3)扣案
    被害人戊○○簽發之票號WG0000000 號、票面金額8 萬元之
    本票1 紙、(4)扣案被告甲○○交予被告陳秋鈞向被害人戊○○追討借款所用之委託書、債權讓與契約書各1 紙、(5)被告
    何在晃、陳秋鈞警詢之供述及(6)被告甲○○自承委託被告陳
    秋鈞向戊○○催討本票債務之供述為論據。
四、程序方面：
  (一)本案下揭全部卷證所涵括之供述證據及非供述證據，經本院
    依法踐行調查證據程序，公訴人及被告均不爭執各該證據之
    證據能力，且亦查無依法應排除其證據能力之情形，是後述
    所引用證據之證據能力均無疑義。
  (二)按刑事訴訟，係國家就特定被告之特定犯罪事實，確定國家
    具體刑罰權之有無及其範圍之程序，是起訴範圍應予特定，
    亦即，起訴之範圍，應依公訴人起訴書所載之人、事、時、
    地、物加以特定。查本案起訴書僅記載被告甲○○放款予被
    害人戊○○之事實，並未論及被告甲○○有何其他放款重利
    之犯行，則本案起訴書所指之起訴對象，自僅及於被告甲○○對被害人戊○○之犯罪事實而不及於其他（至因該部分之
    犯罪事實業經證明而依刑事訴訟法第267 條使起訴效力及於
    他部分犯罪事實，則是另一層次之問題），公訴人以起訴書
    已載明被告係自91年6 月間至94年間放款予被害人戊○○為
    由，主張此期間內被告甲○○對所有被害人放款之重利犯行
    ，均屬起訴書所載之犯罪事實而為公訴人以起訴書訴請法院
    審判之對象，容有誤會。
五、實體方面：
  (一)訊據被告甲○○固不否認於94年3 、4 月間左右曾交付被害
    人戊○○所簽發之本票予被告陳秋鈞，委託其向被害人戊○○催討債務之事實，惟堅詞否認於91、92年間有何參與借款
    予被害人戊○○之常業重利犯行，辯稱：伊係因朋友丁○○
    經營地下錢莊遭查獲羈押後，託人請伊幫忙收回借款本金，
    伊才於取得被害人戊○○借款時所簽發之本票後，於94年3
    、4 月間委託專門在幫人討債之被告陳秋鈞催討債務等語。
  (二)經查：
  1.證人即被害人戊○○雖迭於偵查及本院審理中證稱曾於91年
    6 月間至92年初三次向地下錢莊借款，借款利息為每10天為
    一期，借款10,000元一期之利息2,000 元，且第一期利息於
    借款時即預扣等語，惟細核其於警詢及本院二次作證時之證
    述，其於警詢中證稱：第一次係「小胖」即丁○○始交付借
    款，第二次是「阿昌」之男子交付借款，第三次是丁○○及
    丙○○交付借款，而利息則有丁○○、丙○○及「小林」之
    人來收取等語（參94年度偵字第3578號卷第38-40 頁）；於
    本院二次審理中則分別證稱：借款剛開始是丁○○、丙○○
    與其接觸，收利息，後渠二人遭移送偵辦，地下錢莊就改派
    「阿昌」與其接觸、收息，但「阿昌」不是被告陳秋鈞、何
    在晃等語（參本院94年度訴字第1078號卷審判筆錄第26、29
    頁）、其向地下錢莊借款三次，第一次之借款有還清，但第
    二次及第三次未還清，地下錢莊放款及收息之人有丁○○、
    丙○○、「阿昌」等人，被告陳秋鈞及何在晃是最後來催討
    本金的，其從頭到尾都沒有見過及接觸過被告甲○○，被告
    甲○○也未曾向其收過任何款項等語（參本院卷第188 、18
    9 頁）；核與丁○○於本院審理中證稱：其有放款予被害人
    戊○○好幾次，第一次戊○○有還清，但後來再借就沒有還
    錢，其記得戊○○是因其曾與戊○○聊天，知道戊○○在感
    化院當老師等語（參本院卷第143 頁背面）大致相符，是被
    害人戊○○係向證人丁○○所經營之地下錢莊借錢，且借錢
    及繳息時均未曾接觸被告甲○○之事實，應可認定。
  2.被告甲○○嗣雖取得被害人戊○○所簽發之本票，惟：
    (1)證人丁○○於本院審理中證稱：其雖於91年間曾請被告甲○○幫忙收取欠款，但不曾請被告甲○○收取利息，其委
      託被告甲○○收款就像一般委託合法的討債公司那樣，應
      該有交付本票影本或正本，但沒有告知係何種欠款，也不
      記得有請被告甲○○放款予被害人戊○○，或向被害人戊○○收取利息等語（參本院卷第144 -146頁）；另證人丙○○則證稱：其所參與丁○○經營之地下錢莊另外還有陳
      世堯，但其不知道被告甲○○是否有參與等語（參本院卷
      第242-243 頁）。則依此二證人之證述，既不足以認定被
      告甲○○有參與放款予被害人戊○○及收取利息之重利犯
      行，自無法僅因伊事後取得被害人戊○○簽發之本票，率
      然推認伊係因參與重利犯行而取得。
    (2)況被告陳秋鈞、何在晃係於94年2 月間接受被告甲○○委
      託，持被害人戊○○所簽發之本票向被害人戊○○催討本
      票債務80,000元之事實，業經本院94年度訴字第1078號及
      臺灣高等法院臺中分院以95年度上訴字第1388號審理後以
      ：被告陳秋鈞、何在晃第一次向被害人戊○○催討借款係
      於94年3 月10日，於該日之前，被害人戊○○從未曾見過
      渠二人，渠二人亦未曾向戊○○收取利息，該日距離戊○○向地下錢莊借款日已逾2 年，距離戊○○最後一次繳息
      日（93年4 月27日）亦將近1 年，及被告陳秋鈞、何在晃
      都僅向戊○○催討本票之80,000元等情，業具證人戊○○
      證述明確（參94年度偵字第3578號卷第102 頁、本院94年
      度訴字第1078號卷審判筆錄第26-29 頁），核與證人即被
      告陳秋鈞於警詢證稱係於94年初受被告甲○○委託向被害
      人戊○○催討債務等語（參94年度偵字第3578號卷第22頁
      ），及證人即被告何在晃於警詢證稱係被告陳秋鈞於94年
      4 月左右請其向被害人戊○○催討債務等語所述時間吻合
      ，亦與扣案之委託書及債權讓與契約書所載之簽訂日（94
      年2 月18日）時間相合為由，確認無疑，有本院94年度訴
      字第1078號卷（含判決書）影本共3 宗及臺灣高等法院臺
      中分院以95年度上訴字第1388號判決書1 份附卷可憑。
    (3)且證人丁○○於本院審理中復證稱：其入監後有請其弟鄭
      政佑及丙○○幫忙找人催討債款，好像是找甲○○等語（
      參本院卷第143 頁背面、144 頁）；證人丙○○證稱：丁○○入監後有請其找人代為處理借款之事，但找誰忘記了
      等語（參本院審判筆錄第243 頁背面）；證人鄭政佑則證
      稱：丁○○入監後曾請其找人幫忙向借款人催討本金，後
      來其約於94年左右有將丁○○留下來的借款本票交給他人
      處理，但是否是被告甲○○其已忘記了等語（參本院96年
      3 月20日審判筆錄第5 -8頁）。此三證人雖均未明確證述
      確曾委託被告甲○○催討被害人戊○○之債務，但丁○○
      曾請丙○○、鄭政佑找人幫忙催討債務本金之事實，應堪
      確認。
    (4)綜上，被害人戊○○既係向丁○○所經營之地下錢莊借錢
      ，且丁○○又確曾請丙○○、鄭政佑找人幫忙催討債務本
      金，而此又與被告甲○○辯稱伊是因丁○○經營地下錢莊
      遭查獲羈押後，託人請伊幫忙收回借款本金，伊才於取得
      被害人戊○○借款時所簽發之本票後，大概於94年3 、4
      月左右委託被告陳秋鈞催討債務等語大致相符，被告甲○○上揭辯詞應非無據。至被告甲○○辯稱委託被告陳秋鈞
      之時間雖與法院確認之時間雖略有差異，但被告甲○○既
      稱「大概... 左右」，顯見伊係因時間已久，對精確日期
      不復記憶所致，尚難因此遽認被告甲○○此部份之辯詞不
      實。
  (三)至被告甲○○於本院準備程序及審理時，雖自承於94年2 月
    迄7 月間，曾使用0000000000號行動電話作為伊經營地下錢
    莊之聯絡電話，而該聯絡電話核與證人戊○○證述其於91年
    間向地下錢莊借錢之聯絡電話相同，且有卷附之夾報廣告2
    紙（1 張為被害人戊○○所提出，1 張為併案犯罪事實之被
    害人乙○○所提出）可憑，惟被害人戊○○撥打上開行動電
    話係向丁○○所經營之地下錢莊借款，及當時被告甲○○並
    未與丁○○共同參與地下錢莊經營之事實已如前述，而被告
    甲○○亦辯稱該行動電話SIM 卡係94年2 月在中古通訊行所
    購買的預付卡，是別人的姓名，但要儲值才能用，伊係於94
    年2 月至7 月經營地錢莊期間使用等語，則本院審酌：(1)並
    無證據證明被告甲○○之辯解為偽、(2)被告甲○○就94年2
    月迄7 月使用上開電話經營地下錢莊及對被害人乙○○、劉
    家弦及許廣彥（均屬下述之併案事實）放款之重利事實均已
    坦白承認等情，認被告甲○○如係自91年間即已使用該電話
    參與重利犯行，實無加以否認之必要及實益；況被害人戊○○向地下錢莊借錢迄被害人乙○○向被告甲○○經營之地下
    錢莊借錢時間相差逾2 年，而犯罪人購買他人名義之SIM 卡
    作為犯罪工具亦屬常見，則縱使被告甲○○係於丁○○入監
    後，取得丁○○原先使用之電話，並於94年間用以經營地下
    錢莊，但既無證據證明被告甲○○係自91年間即參予丁○○
    之重利犯行，自無法據此即認定被告甲○○涉犯起訴書所載
    犯行。
  (四)又公訴人雖以被告甲○○自承曾於91年間幫證人丁○○催討
    債務，而丁○○並非金融業者，且被告嗣又於94年2 月間開
    始經營地下錢莊，顯見被告對經營地下錢莊知之甚詳為由，
    主張被告於91年間確已參與地下錢莊之經營云云。惟：
  1.按重利罪係以乘他人急迫貸以金錢，而取得與原本顯不相當
    之重利為犯罪構成要件，是以貸予金錢及收取重利為其構成
    要件，至於收取債權本金之行為，除參與重利之共謀而分工
    者外，如僅係依債權文件催討債務，則尚難認有何重利之犯
    行。
  2.查被告甲○○於91年間係於丁○○交付本票後，持本票向債
    務人催討，丁○○均未告知係何種債務乙節，業具證人丁○○證述明確（參本院卷第145 、146 頁），則當時被告甲○○是否知悉係催討何種債務，自不能僅憑臆測而推認伊明知
    係催討地下錢莊之欠款，更不能以二年後之事實反推當時被
    告之認知。
  3.是既無證據證明被告甲○○係參與重利共謀之分工，自不能
    僅因伊當時催討本票債務之行為，遽認伊涉犯常業重利之犯
    行，併此敘明。
  (五)綜上，公訴人所提出之上開證據，僅足以認定(1)被害人戊○○向地下錢莊借錢而簽發本票，及(2)被告甲○○將被害人戊○○簽發之本票交予被告陳秋鈞持向被害人催討債務之事實
    ，而尚不足以認定被告與借款予被害人戊○○之地下錢莊有
    何犯意聯絡及行為分擔，是公訴人所提出之證據應認尚不足
    以使本院形成被告甲○○有罪之確信，此外，復查無其他證
    據足認被告甲○○有常業重利之犯行，揆諸首開說明，本案
    被告甲○○之犯罪已屬不能證明，自應為無罪之諭知。
六、至臺灣彰化地方法院檢察署以94年度偵字第5011號、95年度
    偵字第8894、9582及10870 號移送本院併予審理之被告甲○○涉犯常業重利罪嫌部分，因被告上開起訴部分既經本院為
    無罪判決，即難認移送併辦部分與起訴部分有何常業犯之實
    質上一罪關係，而為起訴效力所及，本院已無從併案審理，
    應退回由檢察官為妥適處理，附此敘明。
據上論斷，應依刑事訴訟法第301 條第1項，判決如主文。
本案經檢察官高如應到庭執行職務。
中　　華　　民　　國　　96　　年　　4 　　月　　3 　　日
                  刑事第四庭    審判長法  官  周淡怡
                                      法  官  周莉菁
                                      法  官  吳永梁
以上正本證明與原本無異。
如不服本判決，應於判決送達後10日內，向本院提出上訴狀（須
附繕本）。
告訴人或被害人對於判決如有不服具備理由請求檢察官上訴者，
其上訴期間之計算係以檢察官收受判決正本之日期為準。
中　　華　　民　　國　　96　　年　　4　　 月　　9　　 日
                                      書記官  陳美敏
